臺灣嘉義地方法院民事判決　　　　　　　100年度訴字第490號
原　　　告　板信商業銀行股份有限公司
法定代理人　劉炳輝
代　理　人　陳詩縈
被　　　告　劉光復
　　　　　　柯阿幸
共　　　同
訴訟代理人　楊漢東律師
上列當事人間清償借款事件，本院於民國100年12月9日言詞辯論
終結，判決如下：
    主  文
被告應連帶給付原告新臺幣壹佰壹拾萬肆仟捌佰拾元及附表
所示之利息、違約金。
原告其餘之訴駁回。
訴訟費用新臺幣壹萬貳仟貳佰捌拾陸元由被告連帶負擔。
    事 實 及 理 由
壹、程序方面：
一、原告原聲請本院核發支付命令，命被告及訴外人即主債務人
    徐寶雲應連帶給付新臺幣（下同）1,186,114 元及自民國86
    年12月21日起至清償日止，按年息10.225％計算之利息，暨
    按上開利率20％計算之違約金。嗣於100 年7 月27日具狀更
    正為被告及訴外人即主債務人徐寶雲應連帶給付1,134,830
    元，及自86年12月21日起至清償日止，按年息10.225％計算
    之利息，暨按上開利率20％計算之違約金（見本院100 年度
    司促第6075號卷，下稱支付命令卷第23頁）；嗣被告聲明異
    議而支付命令之聲請視為起訴後，原告於100 年11月18日變
    更聲明為：「被告應連帶給付原告1,134,830 元，及自86年
    12月21日起至清償日止，按年息7 ％加計1.225 ％計算之利
    息，暨按上開利率20％計算之違約金。」（見本院卷第52頁
    ），核屬民事訴訟法第255 條第1 項第3 款之減縮應受判決
    事項之聲明，自應准許。
二、復按因合併而消滅之公司，其權利義務，應由合併後存續或
    另立之公司承受，為公司法第75條所明文規定，而於股份有
    限公司之合併則以同法第319 條規定準用之。查本件嘉義市
    第一信用合作社經行政院金融監督管理委員會於94 年2月18
    日核准與原告合併後，由原告概括承受嘉義市第一信用合作
    社，原告遂於94年3 月7 日合併後概括承受，有行政院金融
    監督管理委員會94年2 月18日金管銀（三）字第0948010209
    號函在卷可稽（見本院卷第29頁），附此敘明。
貳、實體方面：
一、原告主張：訴外人即主債務人徐寶雲於82年12月14日，以相
    對人即被告劉光復、柯阿幸為連帶保證人，向嘉義市第一信
    用合作社借款新臺幣合計500 萬元，借款期限至84年12月14
    日止，約定自借款日起按月支付本息，並約定利率為基本放
    款利率9 ％加計年息1.225 ％，如遲延清償時應按借款餘額
    ，自應償付日起逾期6 個月以內者，按約定利率10％，逾期
    6 個月以上者按約定利率20％加付違約金。詎借款人徐寶雲
    自84年6 月8 日起即未依約支付本息，前於84年、86年間向
    本院聲請84年拍字第858 號、86年度拍字第652 號拍賣抵押
    物裁定並確定，復經聲請本院86年執字第652 號強制執行事
    件拍賣抵押物。嗣原告與嘉義市第一信用合作社於94年3 月
    7 日合併，概括承受嘉義市第一信用合作社之債權債務，嗣
    另案以本院99年度司促字第5331號支付命令事件取得對被告
    及訴外人徐寶雲請求本金170,996 元及利息、違約金後，仍
    不足清償，尚欠原告本金1,134,830 元及86年12月21日起按
    上開約定計算之利息及違約金。被告為本件借款之連帶保證
    人，依法自應負連帶清償之責，又嘉義市第一信用合作社於
    合併前放款利率7%。為此，爰依消費借貸、連帶保證之法律
    關係起訴，並聲明：被告應連帶給付原告1,134,830 元，及
    自86年12月21日起至清償日止，按年息7%加計1.225%計算之
    利息，暨按上開利率20% 計算之違約金。
二、被告則以：原告於100 年7 月1 日始提起本件訴訟，因此對
    於95年7 月1 日前之利息及違約金，已超過民法第126 條所
    定5 年時效期間未行使而消滅；另本金部分亦因超過15年時
    效未行使而消滅；縱時效未完成，因原告請求之利息利率應
    為浮動利率，不應以9%計算，且違約金與現今之利率相比實
    屬過高，顯不合理，請求酌減等語，資為抗辯。並聲明：原
    告之訴駁回。
三、訴外人即徐寶雲於82年12月14日，以相對人即被告劉光復、
    柯阿幸為連帶保證人，向聲請人即原告借用合計500 萬元，
    借款期限至84年12月14日止，約定利息按基本放款利率9 ％
    加碼年息1.225 ％按月計付，並同意於調整基本放款利率隨
    同調整，自借款日起按月支付本息，如逾期付息或到期未履
    行債務者，除按放款利率付息外，自逾期之日起6 個月以內
    者，另加放款利率10％，逾期6 個月以上者，其超過6 個月
    部分加放款利率20％加計付違約金。徐寶雲自84年6 月8 日
    起即未依約支付本息，經聲請本院84年度執字第2814號、86
    年度執字第652 號強制執行事件拍賣抵押物後，以受償金額
    抵充借款本金及結算至86年10月20日止計算之利息外，尚不
    足本金1,305,826 元及違約金51,284元等事實，為兩造所不
    爭執，復有擔保放款借據、保證責任授信約定書、行政院金
    融監督管理委員會函、擔保放款帳卡、本院民事執行處85年
    12月19日、87年6 月1 日強制執行分配表為證，自堪信為真
    實。
四、本院之判斷：
    本件原告主張被告應連帶給付本金、利息及違約金等語，惟
    被告以前揭情詞置辯。是本件應審究者為原告之請求是否罹
    於時效，其利率之計算基準為何？原告請求之違約金是否過
    高？
（一）原告之請求是否罹於時效：
   (1) 按請求權，因15年間不行使而消滅。但法律所定期間較短
      者，依其規定；消滅時效，自請求權可行使時起算。民法
      第125條、第128條前段定有明文。所謂請求權可行使時，
      係指權利人得行使請求權之狀態而言；次按，消滅時效，
      因左列事由而中斷：一請求。二承認。三起訴。左列事項
      ，與起訴有同一效力：一依督促程序，聲請發支付命令。
      二聲請調解或提付仲裁。三申報和解債權或破產債權。四
      告知訴訟。五開始執行行為或聲請強制執行；時效中斷者
      ，自中斷之事由終止時，重行起算；又向主債務人請求履
      行，及為其他中斷時效之行為，對於保證人亦生效力。民
      法第129條、第137條第1項、第747 條亦有明文。
   (2) 被告雖以原告之本金借款請求權，已逾15年時效期間而消
      滅等語。然嘉義市第一信用合作社前以訴外人即主債務人
      徐寶雲於84年6 月8 日起即未依約支付本息，遂向本院聲
      請以84年拍字第858 號裁定就擔保本件借款之徐寶雲、被
      告劉光復所有之不動產拍賣抵押物，嗣對系爭借款之抵押
      物即訴外人徐寶雲、之不動產聲請強制執行，經本院以84
      年度執字第2814號執行被告劉光復之不動產，於85年12月
      19日製作分配表；再聲請本院以86年度民執宇字第652 號
      拍賣抵押物強制執行事件強制執行，原告於87年6 月15日
      獲分配執行案款等情，有嘉義市第一信用合作社擔保放款
      帳卡、本院84年度拍字第858 號裁定、本院85年12月19日
      分配表（執行債務人劉光復，84年度執字第2814號）、87
      年6 月1 日分配表（執行債務人徐寶雲，86年度執字第
      652 號）、本院87年6 月15日民事執行處分配拍賣款通知
      函在卷可稽（見本院卷第31～34頁），則嘉義市第一信用
      合作社向主債務人徐寶雲聲請強制執行之中斷時效行為，
      亦由原告承受，且對於保證人亦生效力。故本件借款債權
      請求權消滅時效業因嘉義市第一信用合作社合法聲請強制
      執行而告中斷，自前開中斷事由終止即87年6 月15日起，
      系爭借款債權請求權之消滅時效始重行起算，而原告已於
      100 年6 月30日聲請本件支付命令，經被告異議視為起訴
      ，有支付命令上之本院收文戳章可證，距系爭借款債權請
      求權消滅時效重新起算尚未逾15年，則被告所辯本件借款
      債權請求權已罹於時效云云，即非可採。
   (3) 被告又抗辯原告於95年7 月1 日前所生違約金請求權業罹
      於5 年時效期間而消滅等語。但按，違約金之約定，為賠
      償給付遲延所生之損害，於債務人給付遲延時，債權人始
      得請求，既非定期給付之債務，其時效為15年而非5 年（
      最高法院72年度台上字第1221號、98年度台上字第911 號
      判決參照）。卷查，系爭借款契約約定書第2 條後段約定
      ：「逾期付息或到期未履行債務時，除按放款利率付息外
      ，自逾期之日起6 個月以內加放款利率10％，逾6 個月以
      上部分，其超過6 個月部分加放款利率20％計付違約金」
      ，僅約定債務人給付遲延後應按一定利率及遲延日數計算
      違約金，並未約定債務人給付遲延後應定期給付違約金，
      是原告之違約金債權，並非定期給付債權，揆諸前揭說明
      ，自無適用民法第126 條所定5 年短期時效期間之餘地，
      而仍應適用15年之消滅時效。則因原告之請求權因前開聲
      請強制執行中斷事由，致消滅時效於87年6 月15日重行起
      算，業如前述，準此，被告就違約金部分提出時效抗辯而
      拒絕給付，洵無足取。
   (4) 再按利息、紅利、租金、贍養費、退職金及其他1 年或不
      及1 年之定期給付債權，其各期給付請求權，因5 年不行
      使而消滅，民法第126 條定有明文。查系爭借款債權請求
      權之消滅時效應自87年6 月15日重新起算，已如前述，則
      系爭借款之利息請求權消滅時效，亦應於同日重新起算，
      原告係於100 年6 月30日始行提起本件訴訟，請求被告連
      帶給付系爭借款之利息，惟原告之利息請求權自100 年6
      月30日起回溯5 年即95年6 月30日前（含當日）之部分，
      其消滅時效即已完成，則被告就此部分以利息請求權消滅
      時效已完成而拒絕給付為辯，即屬有據，從而原告請求95
      年6 月30日前之遲延利息，即無理由。
（二）利率計算之標準：
   (1) 給付有確定期限者，債務人自期限屆滿時起，負遲延責任
      。給付無確定期限者，債務人於債權人得請求給付時，經
      其催告而未為給付，自受催告時起，負遲延責任。又遲延
      之債務，以支付金錢為標的者，債權人得請求依法定利率
      計算之遲延利息。但約定利率較高者，仍從其約定利率。
      民法229 條第1 項、第2 項、第233 條第1 項亦有明定。
   (2) 依原告與被告、訴外人即主債務人徐寶雲間保證責任授信
      約定書第5 條第1 款等約定，如有任何一宗債務部依約清
      償本金或利息，視為全部到期（見本院卷第26～28頁），
      則訴外人徐寶雲、被告對原告所負借款債務及其連帶保證
      債務，在訴外人徐寶雲於84年6 月8 日未依約繳納本息時
      ，即已視為全部到期，是其所負利息、違約金之債務，關
      於利率之計算自應按84年6 月8 日債務視為到期當時之原
      告基本放款利率計算，依據原告所提歷史往來明細查詢含
      利率變動表所示，此時利率為9.1 ％；另嘉義市第一信用
      合作社與原告合併時之利率7 ％，有放款利率表在卷可查
      （見本院卷第30、44頁），是以，原告請求僅依7%加計1.
      225％計算利息及按上開利率20％計算違約金之標準，請
      求如附表所示之金額，未逾前開放款利率9.1％，應予准
      許。
（三）違約金是否過高：
      按約定之違約金額過高者，法院得減至相當之數額，為民
      法第252 條所明定，此規定乃係賦與法院得依兩造所提出
      之事證資料，斟酌社會經濟狀況並平衡兩造利益而為妥適
      裁量、判斷之權限，非謂法院須依職權蒐集、調查有關當
      事人約定之違約金額是否有過高之事實，而因此排除債務
      人就違約金過高之利己事實，依辯論主義所應負之主張及
      舉證責任，況違約金之約定，為當事人契約自由、私法自
      治原則之體現，雙方於訂約時，既已盱衡自己履約之意願
      、經濟能力、對方違約時自己所受損害之程度等主、客觀
      因素，本諸自由意識及平等地位自主決定，除非債務人主
      張並舉證約定之違約金額過高而顯失公平，法院得基於法
      律之規定，審酌該約定金額是否確有過高情事及應予如何
      核減至相當數額，以實現社會正義外，當事人均應同受該
      違約金約定之拘束，法院亦應予以尊重，始符契約約定之
      本旨（最高法院79年台上字第1915號、93年台上字第909
      號判例、判決意旨參照）。兩造既已約定系爭借款之違約
      金自逾期之日起6個月以內按放款利率10％，逾6個月以上
      部分，其超過6個月部分按放款利率20％計付違約金，原
      告並提出放款利率歷史資料表，足認原告請求之違約金約
      定數額，與現行各銀行業者借貸契約之約定類同相符，且
      衡諸借款人如不按期還款時，原告勢須支付管理、催收等
      費用，並造成原告不能收回借款喪失之期待利益，應認本
      件違約金之約定並無過高之情形，況原告亦減縮其計算違
      約金之利率基準為8.225％之20％，是被告抗辯違約金過
      高，請求法院酌減違約金等語，核屬無據，不足採取。
（四）綜上所述，原告依消費借貸及連帶保證之法律關係，請求
      被告連帶給付1,134,830 元，及如附表所示之利息、違約
      金，為有理由，應予准許。原告逾此範圍之請求，則屬無
      據，應予駁回。
五、本件事證已臻明確，兩造其餘攻擊與防禦方法均與判決結果
    不生影響，不再一一論述，附此敘明。
六、本件兩造雖均一部勝訴、一部敗訴，惟原告敗訴之部分極微
    ，本院認訴訟費用即第一審裁判費12,286元，仍應由被告全
    部負擔為適當，爰依職權酌定如主文第3 項所示。
七、本件事證已臻明確，兩造其餘攻防方法及所提證據，業經審
    酌，核與本件判決結果無影響，爰不逐一論述，併此敘明。
八、據上論結，本件原告之訴為一部有理由，一部無理由，依民
    事訴訟法第79條、第85條第2 項、第87條，判決如主文。
中    華    民    國   100    年    12    月    23    日
                  民事第三庭  法  官  梁淑美
以上正本係照原本作成。
如不服本判決，應於送達後20日內，向本院提出上訴狀（須附繕
本）並表明上訴理由，如於本判決宣示後送達前提起上訴者，應
於判決送達後10日內補提上訴理由狀。如委任律師提起上訴者，
應一併繳納上訴審裁判費。
中    華    民    國   100    年    12    月    23    日
                              書記官  李佳惠
附表：
┌───────┬─────┬────┬───────┬─────────┐
│被        告  │欠款本金  │放款利率│利息起迄日及計│違約金起迄日及計算│
│              │          │        │算標準        │標準              │
├───────┼─────┼────┼───────┼─────────┤
│劉光復        │1,134,830 │7％     │自95年7 月1 日│自86年12月21日起至│
│              │元        │        │起至清償日止，│清償日止，按前開利│
├───────┤          │        │按前開利率加計│率（8.225％）20％ │
│柯阿幸        │          │        │1.225 ％（即  │（即1.645％）計算 │
│              │          │        │8.225 ％）計算│之違約金。        │
│              │          │        │之利息。      │                  │
└───────┴─────┴────┴───────┴─────────┘